臺灣高等法院臺中分院刑事判決　　　　　　　　民國九十一年度上易字第三○七號
　　上　訴　人
　　即　被　告　丙○○
　　選任辯護人　林邦賢
右上訴人因詐欺等案件，不服臺灣彰化地方法院中華民國九十年十月卅一日第一審判
決（民國九十年度易字第一五一四號，起訴案號：臺灣彰化地方法院檢察署民國九十
年度偵字第五四五七號），提起上訴，本院判決如左：
    主      文
原判決撤銷。
丙○○以犯重利罪為常業，處有期徒刑肆月，如易科罰金，以佰元折算壹日。扣案
之刷卡機壹台、甲○○之簽帳單壹張、行動電話壹支、報紙廣告壹份、七月份支出收
入明細張，空白信封、請款單及簽帳單各壹疊均沒收。
    事      實
一、丙○○係「身的物語服飾店」之負責人，為從事業務之人，明知「身的物語服飾
    店」為中國信託商業銀行及財團法人聯合信用卡處理中心之特約商店，依所簽訂
    特約商店約定書約定，不得接受非消費性之簽帳融資墊款，竟自民國九十年六月
    中旬起，在自由時報刊登「卡，偽卡免，商店自營，現刷現領，實拿九折，00
    00000000彰市」之分類廣告，招攬客戶，並自同年七月初起，在彰化縣
    彰化市○○里○○○路一○二之二號居處，利用「身的物語服飾店」之信用卡印
    錄機（即俗稱刷卡機，下稱之）經營「假消費、真借款」業務，即急需用款之借
    款人，提供渠等所有之信用卡供簽帳，每借款新台幣（下同）一萬元，丙○○即
    扣取顯不相當之利息一千元，以「假消費、真借款」之明知並無實際消費，卻使
    用簽帳刷卡之方式，製作並無交易事實，屬商業會計原始憑證之消費簽帳單，經
    借款人簽名確定後，貸以現款，復以其所製作之前開不實消費簽帳單為憑，再登
    載於請款單、請款彙總表等業務上所作成之文書，於每次貸款之當月或隔月，即
    持向中國信託商業銀行、聯合信用卡中心請領簽帳款，中國信託商業銀行、聯合
    信用卡中心於收受其所彙總之請款單五日（平均日數）後，即分別撥款。丙○○
    業恃以維生，且以之為業。適甲○○因需錢繳交中國信託商業銀行之消費帳款二
    萬一千一百六十九元，於同年八月八日上午十一時許，以前開方式向丙○○借款
    三萬元，預扣三千元，實借得二萬七千元。總計丙○○自同年七月一日起迄查獲
    止，前後多次供人刷卡借款金額約一百五十七萬八千一百元，獲利約八萬元。嗣
    於同年八月八日中午十二時許，為警在上址查獲，並扣得刷卡機一台、甲○○之
    簽帳單一張、行動電話一支、報紙廣告一份、存摺二本、七月份支出收入明細三
    張、店章五枚及空白信封、請款單、簽帳單各一疊等物。
二、案經彰化縣警察局移送臺灣彰化地方法院檢察署檢察官偵查起訴。
    理      由
一、右開事實，業據被告丙○○於原審偵審中及本院審理時坦承不諱，核與證人甲○
    ○於警訊及原審審理中證述之情節相符，並有刷卡機一台、甲○○之簽帳單一張
    、行動電話一支、報紙廣告一份、存摺二本、七月份支出收入明細三張、店章五
    枚及空白信封、請款單、簽帳單各一疊等物扣案可資憑佐，本件事證明確，其犯
    行堪以認定。
二、按以信用卡消費後，商業所製作之「簽帳單」內載有其名稱、金額、交易事項、
    日期和持卡人之簽名，足以證明事項之經過，應屬商業會計法第十五條第一款所
    規定之會計原始憑證，有經濟部九十年一月四日經（九０）商字第八九二三二五
    四一號函附卷可稽，是被告製作簽帳單，係觸犯商業會計法第七十一條第一款之
    明知為不實之事項而填製會計憑證罪（按商業會計法第七十一條第一款之規定，
    乃刑法第二百十五條業務登載不實罪之特別規定，被告丙○○犯商業會計法第七
    十一條第一款之填製不實會計憑證罪，即不再論以刑法第二百十五條之業務登載
    不實罪），公訴人認被告填載不實會計憑證之簽帳單，係犯刑法第二百十五條之
    業務登載不實罪，尚有未洽，其於貸與現款予持卡人後，復以其所製作之前開不
    實消費簽帳單為據，再登載於其業務上所作成之請款單等文書，繼以之向中國信
    託商業銀行或財團法人聯合信用卡處理中心請款，係觸犯刑法第二百十六條、第
    二百十五條之行使業務上登載不實罪（其登載不實之事項於業務上所作成之文書
    行為，已被行使業務上所作成登載不實之文書罪所吸收，不另論罪）。其等以「
    假消費，真刷卡」貸款與他人，而取得顯不相當之利息，核係犯刑法第三百四十
    五條之常業重利罪。公訴人認被告係犯刑法第三百四十四條之重利罪云云。惟查
    被告刊登新聞廣告，經營「假消費、真借款」業務，顯係以之為業，核係犯刑法
    第三百四十五條之常業重利罪，起訴法條應予變更。被告所犯上開三罪，其間有
    方法結果之牽連關係，應依較重之常罪重利罪處斷。原審以被告罪證明確，予以
    論罪科刑，原無不合，惟查被告經營「假消費、真借款」，係犯刑法第三百四十
    五條之常業重利罪，原判決誤認係犯常業詐欺罪，尚有未洽，被告上訴意旨指摘
    判決不當，為有理由，應由本院將原判決撤銷改判，爰審酌被告犯罪之動機、目
    的、犯後自始坦承罪行，所得僅約八萬元，又其母親腦中風需人照顧等一切情狀
    ，量處以有期徒刑四月，併諭知易科罰金之折算標準。扣案之刷卡機一台、甲○
    ○之簽帳單一張，行動電話一支、報紙廣告一份、七月份支出收入明細三張、空
    白信封、請款單、簽帳單各一張，係被告所有供犯罪或預備供犯罪所用之物，併
    予宣告沒收，至存摺二本、店章五枚非專供犯罪所用，不予宣告沒收，併此明
    。
三、公訴意旨認被告經營右開「假消費、真借款」業務，係犯刑法第三百卅九條第一
    項之詐欺罪云云。惟查被告所經營之「假消費、真借款」業務，均係對持真卡之
    客戶所為之放款行為，且持卡人並已如期繳清簽帳款（即借貸金額），此觀之被
    告迄今均未接到該商店有異常之通知自明，是被告所犯顯不能成詐欺罪，因公訴
    人此部分與前述有罪部分，有裁判上一罪關係，依法不另為無罪之諭知。
據上論斷，應依刑事訴訟法第三百六十九條第一項前段、第三百六十四條、第二百九
十九條第一項前段、第三百條、商業會計法第七十一條第一款、刑法第三百四十五條
、第二百十六條、第二百十五條、第五十五條、第四十一條第一項、第卅八條第一項
第二款，罰金罰鍰提高標準條例第一條前段、第二條，判決如主文。
本案經檢察官乙○○到庭執行職務。
中      華      民      國　    九十一     年     四      月    三十　　日
　　　　　　　　　　　　　　　　臺灣高等法院臺中分院刑事第五庭
　　　　　　　　　　　　　　　　　　　審判長法　官  袁　從　楨
　　　　　　　　　　　　　　　　　　　　　　法　官　郭　同　奇
　　　　　　　　　　　　　　　　　　　　　　法  官  胡  森  田
右正本證明與原本無異。
如不服本判決應於收受送達後十日內向本院提出上訴書狀，其未敘述上訴之理由者並
得於提起上訴後十日內向本院補提理由書（均須按他造當事人之人數附繕本）。
　　　　　　　　　　　　　　　　　　　　　　書記官　王　瑩　澤
中      華      民      國　    九十一     年     五      月     一 　　日
                                                                        Ａ
